【裁判字號】    99,交聲,131
【裁判日期】    990226
【裁判案由】    聲明異議
【裁判全文】
臺灣高雄地方法院交通事件裁定         99年度交聲字第131號
原處分機關  交通部公路總局高雄區監理所
法定代理人  劉育麟
異  議  人
即受處分人  甲○○
上列異議人因違反道路交通管理處罰條例案件，對於交通部公路
總局高雄區監理所中華民國99年1 月6 日所為處分（原處分案號
：高監自裁字第裁80-N00000000號）聲明異議，本院裁定如下：
    主  文
原處分撤銷。
甲○○汽車駕駛人，駕駛汽車經測試檢定酒精濃度超過規定標準
，吊扣其普通小型車駕駛執照壹年，並應接受道路交通安全講習
。
    理  由
一、原處分意旨略以：受處分人甲○○於民國97年5 月1 日23時
    27分許，駕駛車號9960-JY 號自用一般小客車（下稱自小客
    車），行經高雄縣路竹鄉○○路與大智路口，經警測試檢定
    酒精濃度每公升0.91毫克，超過規定標準（每公升0.55毫克
    以上），而掣單舉發，爰依道路交通管理處罰條例第35條第
    1 項第1 款之規定，裁處受處分人罰鍰新臺幣（下同）4 萬
    9,500 元，吊扣駕駛執照12個月（因受處分人未領有普通小
    型車駕駛執照，逕予執行吊扣其職業聯結車駕駛執照），並
    應參加道路交通安全講習等情。
二、聲明異議意旨則以：異議人因酒後駕駛自用小客車違規，經
    檢察官為緩起訴處分確定，異議人已依緩起訴處分所命履行
    事項，向公庫繳納6 萬元完畢。詎原處分機關復裁處異議人
    罰鍰4 萬9,500 元，並吊扣異議人之職業聯結車駕駛執照。
    為此聲明異議，請為撤銷原處分等語。
三、查異議人即受處分人甲○○（下稱異議人）於97年5 月1 日
    23時27分許，駕駛車號9960-JY 號自小客貨車，行經高雄縣
    路竹鄉○○路與大智路口，經警測試檢定其酒精濃度為每公
    升0.91毫克，超過規定標準，而掣單舉發，經原處分機關依
    道路交通管理處罰條例第35條第1 項第1 款之規定，裁處受
    處分人罰鍰4 萬9,500 元，吊扣駕駛執照12個月，並施以道
    路交通安全講習，且因異議人未領有普通小型車駕駛執照，
    逕予執行吊扣其所考領之職業聯結車駕駛執照等情，業據異
    議人於聲明異議狀內記載其旨（見本院交聲卷第7 頁），並
    有酒精濃度測試單、高雄縣政府警察局舉發違反道路交通管
    理事件通知單、交通部公路總局高雄區○○○○○道路交通
    管理事件裁決書、送達證書、聲明異議移送書、汽車駕照基
    本資料各1 份在卷可稽（同上卷第2 頁、第8-10頁），異議
    人確有上開交通違規行為，固堪認定。
四、按汽車駕駛人，駕駛汽車經測試檢定酒精濃度超過規定標準
    者，處15,000元以上60,000元以下罰鍰，並當場移置保管其
    車輛及吊扣其駕駛執照1 年；又汽車駕駛人，有道路交通管
    理處罰條例第35條第1 項規定之情形者，應接受道路交通安
    全講習，道路交通管理處罰條例第35條第1 項第1 款、第24
    條第1 項第2 款分別定有明文。惟「一行為同時觸犯刑事法
    律及違反行政法上義務規定者，依刑事法律處罰之。但其行
    為應處以其他種類行政罰或得沒入之物而未經法院宣告沒收
    者，亦得裁處之」，行政罰法第26條第1 項亦規定明確。立
    法理由明載：「依刑事法律處罰一行為同時觸犯刑事法律及
    違反行政法上義務規定時，由於刑罰與行政罰同屬對不法行
    為之制裁，而刑罰之懲罰作用較強，故依刑事法律處罰，即
    足資警惕時，實無一事二罰再處行政罰之必要。且刑事法律
    處罰，由法院依法定程序為之，較符合正當法律程序，應予
    優先適用。但罰鍰以外之沒入或其他種類行政罰，因兼具維
    護公共秩序之作用，為達行政目的，行政機關仍得併予裁處
    」。又刑事訴訟法第253 條之1 之緩起訴處分，其中檢察官
    命被告為金錢給付部分，並得為民事強制執行名義，受處分
    人因上開緩起訴處分而剝奪其財產權，且前揭金錢給付義務
    亦具有強制性、懲罰性，雖不若易科罰金係以支付金錢作為
    自由刑之替代，惟經由緩起訴處分條件之履行使其免於遭檢
    察官發動起訴程序，仍具有替代刑罰之效果，廣義而言，仍
    屬「實質刑事法律處罰」，應有行政罰法第26條第1 項「一
    事不二罰」規定之適用。本件異議人上開酒後駕駛之交通違
    規行為，同時觸犯刑法第185 條之3 之公共危險罪，業經臺
    灣高雄地方法院檢察署檢察官以97年度偵字第13778 號為不
    起訴處分，緩起訴期間1 年，並應向公庫支付6 萬元，緩起
    訴處分於97年7 月15日確定，異議人已於97年10月14日繳納
    完畢等情，業據本院調閱全案卷宗確認無誤，並有臺灣高等
    法院被告前案紀錄表、臺灣高雄地方法院檢察署97年度偵字
    第13778 號緩起訴處分書、自行收納款項統一收據影本各1
    份在卷可稽（見本院交聲卷第3 頁、第14-16 頁、第19頁）
    。異議人上開酒後駕車之行為，既屬同時觸犯刑事法律及違
    反行政法上義務規定之行為，且刑事部分業經檢察官為緩起
    訴處分確定，異議人並已支付公庫6 萬元，已產生實質刑罰
    之效果。揆諸前揭說明，原處分機關對於異議人上開違規行
    為裁罰時，除依行政罰法第26條第1 項但書之規定，對於其
    他種類行政罰即吊扣駕駛執照及施以道路交通安全講習，仍
    得予以裁處外，就異議人已支付之6 萬元部分，即不得重複
    裁罰。原處分機關於上開緩起訴處分期間屆滿後，復裁處異
    議人罰鍰4 萬9,500 元，有違行政罰法第26條第1 項前段關
    於一事不二罰之規定，自非合法。
五、次按修正前道路交通管理處罰條例第68條原規定：「汽車駕
    駛人，因違反本條例及道路交通安全規則之規定，受吊扣或
    吊銷駕駛執照處分時，吊扣或吊銷其持有各級車類之駕駛執
    照」。惟該規定業於94年12月14日修正，並於95年3 月1 日
    施行，修正後已刪除關於「吊扣」之文字，修正理由係以原
    條文將違規駕駛人所持有之各級車類駕駛執照一併吊扣或吊
    銷，失之過酷，影響人民工作及生活甚鉅，故刪除原條文關
    於「吊扣」之文字，即已廢止「受吊扣駕駛執照處分時，吊
    扣其持有各級車類之駕駛執照」之規定。依修正後該條規定
    ，受吊扣駕駛執照處分時，僅得吊扣違規當時所駕車類之駕
    駛執照，已無吊扣其持有各級車類駕駛執照之法律依據。本
    件異議人違規當時既係酒後駕駛自小客車，而受吊扣駕駛執
    照之處罰，依修正後即現行道路交通管理處罰條例第68條之
    規定，自僅得吊扣其普通小型車駕駛執照。縱異議人違規當
    時僅領有職業聯結車駕駛執照，未領有普通小型車駕駛執照
    ，亦無轉而吊扣其他各級車類駕駛執照之法律依據。原處分
    機關逕行裁處吊扣異議人之職業聯結車駕駛執照，與道路交
    通管理處罰條例第68條規定不合，即非合法。且按「行政行
    為採取方法所造成之損害，不得與欲達成目的之利益顯失均
    衡，行政程序法第7 條第3 款已明揭行政處分應遵循比例原
    則。原處分機關對於本件異議人酒後駕駛自小客車之違規情
    形，逕為吊扣其職業聯結車駕駛執照之處分，雖可達成禁止
    異議人酒後駕駛自小客車之目的，然亦同時造成剝奪異議人
    駕駛職業聯結車之結果，所造成之損害與所欲達成目的之利
    益，顯然失衡，有違比例原則。固然監理機關對於駕駛執照
    管理採「一人一照」政策，於考領較高一級之駕駛執照時，
    即廢止原級駕駛執照，以致駕駛人駕駛較低等級之交通工具
    違規時，無從吊扣該等級之駕駛執照。惟此乃監理機關自行
    變更駕駛執照管理政策，即可達成吊扣該較低等級駕駛執照
    之行政目的，自不得於欠缺法律依據之情形下，任意擴張解
    釋，選擇侵害人民權利較大之手段以達成原行政目的。
六、至於道路交通安全講習部分，則屬行政罰法第26條第1 項但
    書所定罰鍰以外之其他種類行政罰之一，縱使異議人同一酒
    後駕駛行為業經依刑事法律處罰，惟因道路交通安全講習兼
    具維護公共秩序之作用，仍得依道路交通管理處罰條例第24
    條第1 項第2 款之規定予以裁處。
七、本件異議人酒後駕車因僅有一個交通違規行為，有關處罰效
    果之罰鍰、吊扣駕駛執照、施以道路交通安全講習，與該交
    通違規行為是否存在，均無從分離。法院審理時應先確定異
    議人是否確有交通違規行為存在，再決定原處分機關所適用
    之法律有無錯誤。異議人如已對於原處分之一部分聲明異議
    ，法院即應就與違規行為無從分離之罰鍰、吊扣駕駛執照、
    道路交通安全講習等全部處罰效果，併予審理。本件原處分
    關於罰鍰4 萬9,500 元部分，違反行政罰法第26條第1 項前
    段之規定；吊扣職業聯結車駕駛執照部分，則違反道路交通
    管理處罰條例第68條之規定，均非合法，異議人對此聲明異
    議，為有理由。原處分既無可維持，應由由本院依道路交通
    案件處理辦法第20條之規定，將原處分全部撤銷，並自為吊
    扣異議人普通小型車駕駛執照1 年（不得執行吊扣其他等級
    駕駛執照）並應接受道路交通安全講習之裁定。
八、依道路交通案件處理辦法第20條，道路交通管理處罰條例第
    87條第2 項、第35條第1 項第1 款、第24條第1 項第2 款，
    裁定如主文。
中    華    民    國    99    年    2     月    26    日
                    交通法庭    法  官  林柏壽
以上正本係照原本作成。
如不服本裁定，應於收受送達後5 日內向本院提出抗告狀。
中    華    民    國    99    年    2     月    26    日
                                書記官  洪嘉慧

司法院資訊處製作；財團法人民間司法改革基金會備份。
